【裁判字號】    89,簡上,161
【裁判日期】    890728
【裁判案由】    損害賠償
【裁判全文】
臺灣臺中地方法院民事判決  八十九年度簡上字第一六一號
    上  訴  人  台新國際商業銀行股份有限公司
    法定代理人  丁○○
    訴訟代理人  丙○○
                甲○○
    被 上訴 人  乙○○○○○.
    被 上訴 人  市大通信電機有限公司
    法定代理人  戊○○
右當事人間請求損害賠償事件，上訴人對於中華民國八十九年一月十四日本院台中簡
易庭八十八年度中簡字第三二一二號第一審判決提起上訴，本院判決如左：
    主      文
上訴駁回。
第二審訴訟費用由上訴人負擔。
    事      實
甲、上訴人方面：
  一、聲明：原判決廢棄。被上訴人乙○○○○○○○○○○應給付上訴人新台幣（
      下同）七萬二千七百元及自八十八年三月十日起至清償日止，按年息百分之五
      計算之利息。被上訴人市大通信電機有限公司應給付上訴人三萬四千八百元，
      及自八十八年三月十三日起至清償日止，按年息百分之五計算之利息。
  二、陳述：除與原審判決書所載者相同茲予引用外，補稱：
  （一）上訴人於原訴提出不當得利之請求後，被上訴人即為本案之言詞辯論，應視
        為同意追加，且依新訴訟標的理論及紛爭解決一次性原則，上訴人所為不當
        得利之請求不過屬補充法律上之陳述，原審竟從程序予以駁回，即屬訴訟程
        序之重大瑕疵。惟若被上訴人同意，請求鈞院自為判決。
  （二）本件被上訴人明知：在現行的信用卡運作制度之下，發卡銀行必須信賴其所
        提出之信用卡交易金額而代持卡人清償，而不一一查核其個別信用卡交易是
        否真正或有瑕疵。故信用卡盜偽案件中，上訴人之金錢權利受侵害之危險，
        全憑特約商店善盡善良管理人之注意義務審核簽名以防止。詎被上訴人竟不
        顧造成上訴人之損失，輕率地同意簽名完全不符之交易，此等行為實深具違
        反商業秩序之可責性，強烈地有以侵權行為負面評價之必要，其有恃無恐具
        侵害他人之未必故意，已成立「故意以背於善良風俗之方法加損害於上訴人
        之侵權行為類型」。
  三、證據：援用原審之立證方法。
乙、被上訴人方面：
  一、聲明：駁回上訴。
  二、陳述：與原審判決書所載者相同，另關於上訴人不當得利之請求同意由鈞院自
      為判決。
  三、證據：援用原審之立證方法。
    理      由
一、本件上訴人依侵權行為之法律關係提起本件訴訟，另於原審起訴狀繕本送達被上
    訴人後，基於同一之基礎事實，追加主張依不當得利法律關係而為請求，被上訴
    人亦同意其訴之追加，依民事訴訟法第二百五十五條、第四百六十六條之規定，
    即無不合，爰予准許，並由本院逕為裁判，合先敘明。
二、上訴人主張：其信用卡持卡人曾玉李之信用卡遺失，簽名部分遭人塗改為「曾玉
    里」，而分別持往被上訴人二人經營之特約商店消費簽帳，該信用卡遭人塗改部
    分既與持卡人姓名曾玉「李」不符，且其塗改痕跡依肉眼即可辨識，被上訴人竟
    違反其等與收單銀行中國信託商業銀行特約商店合約書之約定，未詳盡辯明該卡
    真偽及持用者身分之義務，嚴重違反商業上應盡之注意義務，實深具違反商業秩
    序之可責性，已構成故意以背於善良風俗之方法加損害於上訴人之侵權行為，又
    縱認未構成侵權行為，惟上訴人墊付系爭款項係為支付持卡人曾玉李信用卡消費
    款，系爭消費款既非曾玉李持卡所為，被上訴人即屬不當得利，為此依侵權行為
    及不當得利之法律關係請求返還。被上訴人則辯稱伊等均以刷卡機判讀系爭信用
    卡，並經傳回發卡銀行獲得授權碼後始同意持用人以信用卡消費，已依正常程序
    核對簽名，並未違反特約商店之注意義務等語置辯。
三、按民法第一百八十四條第一項後段所謂故意背於善良風俗之方法損害他人之侵權
    行為，與同條第一項侵害他人權利之賠償責任係不同之侵權行為責任類型，其就
    權利以外之利益給予侵權行為法之保障，旨在保障人類社會根本原理之善良風俗
    ，故本條項之情形，既未侵害既存法律體系所明認之權利，自須侵權行為之態樣
    已廣泛悖返個人於社會生活應盡之義務，而有害於善良風俗之維繫始得成立，以
    使個人行動及意志自由之價值與社會生活中他人之保障二項價值間不致失衡。又
    不當得利請求權之成立，須無法律上原因而受利益，致他人受損害者，其損害與
    利益間應有直接因果關係始得成立，民法第一百七十九條前段規定甚明。經查：
（一）本件訴外人曾玉李向上訴人申領持用之信用卡（卡號00000000000
      00000），經人於八十八年三月六日先後在被上訴人二人之特約商店持卡
      消費，其中被上訴人乙○○○○○○○○○○消費金額合計七萬二千七百元、
      被上訴人市大通信電機有限公司（下簡稱市大電機公司）消費金額合計三萬四
      千八百元，而該信用卡背面簽名部分及上開消費簽帳單上簽名均為曾玉「里」
      ，與持卡人曾玉「李」姓名不符之事實，業據上訴人提出簽帳單及信用卡原卡
      為證，並經本院當庭勘驗屬實（見本院八十八年十月八日言詞辯論筆錄），上
      訴人此部分之主張堪信為真正。
（二）惟上訴人（發卡銀行）與中信銀行（收單銀行）均為ＶＩＳＡ國際組織之會員
      銀行，而被上訴人二人乃中信銀行之特約商店，此種信用卡交易主要須賴發卡
      銀行、收單銀行、特約商店及持卡人間彼此分別成立之契約關係以資規範。申
      言之：
    1.在發卡銀行與持卡人間訂立之信用卡使用契約，依交易之實際狀況而言，實為
      一種類似委任契約之混合契約，發卡銀行對持卡人就履行信用卡契約時應負善
      良管理人之注意義務，並得依據收單機構彙送經持卡人親自簽名之消費簽帳單
      寄送帳單予持卡人，再由持卡人繳納代繳之消費款項。
    2.發卡銀行為完成其與持卡人間之信用卡契約義務，故另或委託其他一定金融機
      構向特約商店收取應付款之簽帳單，即收單銀行，亦或再與聯合信用卡中心簽
      訂信用卡業務合作約定書，委由該中心代為處理特約商店之遴選、簽約及持卡
      人消費帳單之彙送、審核與付款清算等事宜，二者間亦具有相互委任之關係。
      又聯合信用卡中心亦再據此遴選特約商店，並與特約商店再簽立另一契約。
    3.持卡人與特約商店間，則除有原本之買賣等債之關係所賦予雙方當事人之主給
      付義務及權利之外，尚有一特徵，即特約商店對持卡人簽帳消費之提供，且價
      金由信用卡中心彙總、核對、計算後轉發卡銀行代為給付，同時係經相當期間
      後，經由消費者之履行輔助人即發卡銀行代為處理清償之事務，故持卡人與特
      約商店間之法律關係，為一附有由第三人給付價金約款之有償契約，並以經持
      卡人簽名之簽帳單，作為持卡人向發卡機構指示對特約商店給付之憑證，持卡
      人仍對自己之消費行為負最終之給付對價責任。
   4. 惟在發卡銀行與特約商店之間既未訂立任何契約，依契約相對性原則，發卡銀
      行尚不得主張特約商店對其負有收單銀行與特約商店間契約約定之義務。
（三）本件被上訴人與收單銀行中信銀行訂立之「特約商店合約書」第二條第一款及
      ＶＩＳＡ國際組織之規範，在信用卡交易過程中固必須確認信用卡上之簽名與
      簽帳單上之簽名一致，以確認持卡人之身分，有上訴人提出ＶＩＳＡ國際組織
      之規範一份及被上訴人提出之收單銀行特約商店間之合約書二份為證。惟上開
      義務係基於信用卡交易下多方法律關係所生之義務，揆諸前揭（二）之說明，
      應係被上訴人對於收單銀行間所存在之契約上義務。另參諸首開說明，此一義
      務之違反，倘未廣泛悖反社會善良風俗對於個人行動準則所課之義務，而有害
      於群體生活根本原理之維繫，即難以第一百八十四條第一項後段故意背於善良
      風俗之方法損害他人之侵權行為責任相繩。故上訴人主張本件信用卡遭人塗改
      之痕跡依肉眼即可辨識，被上訴人未善盡核對簽名之一致性的義務云云，縱係
      屬實，然上訴人既未能證明被上訴人不法侵害其權利或有何故意背於善良風俗
      之侵權行為，其依民法第一百八十四條第一項規定，請求被上訴人給付損害償
      金額為無理由。
（四）上訴人另以伊係基於為持卡人曾玉李清償信用卡消費款之目的墊付系爭款項，
      被上訴人即屬無法律上原因獲有利益之不當得利。惟依上開（二）之說明，被
      上訴人既係基於信用卡交易多方法律關係下個別之契約，藉彙整消費簽帳單並
      予結算之方式收取買賣價金，無論其是否欠缺法律上原因，均與上訴人墊付金
      錢所受損害之間欠缺直接因果關係。故上訴人基於民法第一百七十九條之規定
      請求返還不當得利，亦無理由。
四、從而，上訴人依侵權行為及不當得利之法律關係起訴請求返還代墊消費金額及利
    息，為無理由，應予駁回，原審為上訴人敗訴之判決，經核尚無不合，上訴意旨
    指摘原判決不當，求予廢棄改判，為無理由，應予駁回。
五、據上論結，本件上訴為無理由，依民事訴訟法第四百三十六條之一第三項、第四
    百四十九條第一項、第七十八條，判決如主文。
中      華      民      國    八十九    年      七      月    二十八    日
                            臺灣臺中地方法院民事第三庭
~B審判長法官  林清鈞
~B法      官  唐敏寶
~B法      官  林慧貞
右為正本係照原本作成
不得上訴。
中      華      民      國    八十九    年      七      月    二十八    日
~B法院書記官  林國雄


司法院資訊處製作；財團法人民間司法改革基金會備份。
